臺灣臺北地方法院刑事判決　　　　　　　95年度易字第1952號
公　訴　人　臺灣臺北地方法院檢察署檢察官
被　　　告　乙○○
　　　　　　　　　　私立長安康復之家）
選任辯護人　陳瑞和律師
上列被告因詐欺案件，經檢察官提起公訴（九十五年度偵字第一
四００三號、第一六六一五號），本院判決如下：
    主  文
乙○○幫助連續意圖為自己不法之所有，以詐術使人將本人之物
交付，處有期徒刑肆月，如易科罰金，以銀元參佰元即新臺幣玖
佰元折算壹日，緩刑貳年。
    事  實
一、乙○○明知申辦金融帳戶使用乃輕而易舉之事，無正當理由
    徵求他人提供金融帳戶者，極易利用該等帳戶為與財產有關
    之犯罪工具，而可預見金融帳戶提供他人使用將幫助他人實
    施詐欺犯罪，惟仍基於縱有人以其金融帳戶實施詐欺犯罪亦
    不違背其本意之幫助犯意，於不詳時、地將其前於民國九十
    年七月十五日在台北縣永和市○○街一號中華郵政股份有限
    公司永和郵局（下稱永和郵局）開立之帳號0000000
    ─0000000號帳戶及九十一年五月十日在台北市中山
    區○○○路○段一三九號台北富邦商業銀行南京東路分行（
    下稱台北富邦銀行南京東路分行）開立之帳號０一二─00
    0000000000號帳戶存摺、金融卡及密碼，交付某
    真實姓名年籍不詳之成年人，藉以幫助其為詐欺取財犯行。
    嗣該成年人男子取得上開帳戶後，即意圖為自己不法之所有
    之概括犯意，於九十五年二月二十六日，撥打電話予甲○○
    ，佯稱其欠債未還，需依指示匯款，否則對其家人不利等語
    ，甲○○信以為真而陷於錯誤，旋依該男子之指示匯款新台
    幣（下同）四千元入上開乙○○所有之台北富邦銀行南京東
    路分行帳戶；於九十五年三月六日撥打電話予丙○○，佯稱
    其子向地下錢莊借款，需儘速還錢，否則對其不利等語，丙○○信以為真而陷於錯誤，旋依指示匯款九萬元至前開乙○○所有之永和郵局帳戶內。俟甲○○、丙○○發覺有異，始
    知受騙，遂報警循線查悉上情。
二、案經台北市政府警察局中山分局報請臺灣臺北地方法院檢察
    署檢察官偵查起訴。
    理  由
一、訊據被告乙○○固坦承有於前揭時、地開立上述二帳戶之事
    實，惟矢口否認有幫助詐欺犯行，辯稱：「伊於九十五年二
    月、四月先後搬家至永和、中和，伊的上開二本存摺、金融
    卡、印鑑章均遺失，伊長期罹患精神病，精神狀況不佳，並
    未提供予他人詐騙用，洵無幫助詐欺犯行。」云云。經查：
（一）被告於九十年七月十五日在台北縣永和市○○街一號永和
      郵局開立帳號0000000─0000000號帳戶及
      九十一年五月十日在台北市中山區○○○路○段一三九號
      台北富邦銀行南京東路分行開立帳號０一二─00000
　　　0000000號帳戶等事實，業據被告自承不諱，且有
　　　台北富邦銀行南京東路分行九十五年七月十三日北富銀南
　　　東字第八四號函、中華郵政股份有限公司九十五年七月二
　　　十一日儲字第０九五０七一八六四二號函暨檢附之開戶資
　　　料及交易明細附卷可稽（詳九十五年度偵字第一四００三
　　　號卷第三四至三八、四十至五三頁）。而被害人甲○○、
  　　丙○○遭人以其本人或其子積欠他人債務需返還欠款之方
　　　式詐騙而陷於錯誤，依指示分別匯款四千元、九萬元至上
　　　開被告所有之台北富邦銀行南京東路分行帳戶、永和郵局
  　　帳戶等情，業據證人甲○○、丙○○於警詢時證述屬實（
    　詳前揭偵卷第十二、十三、五六、五七頁），並有財團法
      人金融聯合徵信中心通報案件紀錄資訊、匯款單、報案三
      聯單在卷可憑。而依前開金融帳戶交易明細資料以觀，被
　　　害人甲○○、丙○○匯入上開被告帳戶之款項，均已遭人
  　　悉數提領一空，顯見上開被告帳戶確遭人利用供詐騙被害
    　人款項。
（二）被告於本院審理時雖辯稱其係因搬家遺失上開二帳戶存摺
      、金融卡、記載密碼紙條，且患精神病，未曾將帳戶提供
      他人使用等語，並提出身心障礙手冊為憑。惟查：
　  １、被告於本院九十六年三月二十六日準備程序時先供稱其
　　　　於中和秀朗路租屋處時將上開二帳戶存摺、金融卡、記
  　　　載密碼紙條放在該處，其後四月間被房東趕出來時，警
    　　察代其處理行李，其搬家時發現不見，五月之前其在耕
      　莘醫院住院時曾以電話掛失等語（詳九十六年三月二十
        六日準備程序筆錄），嗣於本院於九十六年四月十六日
        審理時又改稱其於九十五年二月、四月分別搬家，何時
　　　　遺失其亦不記得等語（詳本院九十六年四月十六日審判
　　　　筆錄），先後就遺失之時點供述不一，且被害人甲○○
  　　　、丙○○匯款之時間係於九十五年二月二十六日及同年
　　　　三月六日，卻在被告第一次供稱遺失存摺、金融卡、密
  　　　碼之時間之前，顯有可疑，而據前揭台北富邦銀行南京
    　　東路分行及中華郵政股份有限公司函附開戶及交易明細
      　等資料，並無被告所稱之掛失紀錄，被告所辯不一，且
        與事實不符，已難遽採。
　  ２、被告於本院審理時對於本院詢問之問題，均思慮清楚，
  　　　對答如流，有本院九十五年十二月二十六日、九十六年
    　　三月二十六日準備程序筆錄及九十六年四月十六日審判
      　筆錄附卷可憑，故其雖係領有中度精神障礙之身心障礙
        手冊之人，惟仍有處理事務之能力，不影響其辨別是非
        之理解力及控制力，屬有責任能力之人，其以長期罹患
        精神病，精神狀況不佳為由置辯，殊不足採。
　　３、按一般國人向金融機構開設帳戶，雖無任何法令限制，
  　　　然事關存戶個人財產權益之保障，其與儲戶存摺、印章
　　　　、金融卡相結合，專屬性、私密性更形提高，除非本人
　　　　或與本人具密切之關係者，難認有何理由可自由使用私
  　　　人之存摺、印鑑及金融卡，一般人亦均有應妥善保管上
    　　開物件，防止被他人冒用之認知，一旦有人刻意收集他
      　人帳戶使用，依一般常識，極易判斷係隱身幕後之人基
        於使用別人之帳戶，躲避存提款不易遭人循線追查之考
        慮而為，自可產生與不法犯罪目的相關之合理懷疑。且
        日常生活常見不法之徒利用他人帳戶以掩人耳目進行之
        不法行為中，最常見者不外乎詐騙他人錢財，一般稍具
        知識之人，對此情形絕難諉以不知。如前１、２所述，
        被告在意識清楚之狀態下，並非遺失上開二帳戶之存摺
        、金融卡、密碼，而係交付他人使用，其擅將所申請開
        立之帳戶提供他人，對該帳戶之利用情形復未積極探查
        ，其有容認其帳戶供他人作為詐欺犯罪時使用之未必故
        意，亦甚灼然。
　　４、再按刑法上之幫助犯，係對於犯罪與正犯有共同之認識
　　　　，而以幫助之意思，對於正犯資以助力，而未參與實施
  　　　犯罪之行為者而言（最高法院八十八年度台上字第一二
　　　　七０號判決意旨參照）。依前述被害人甲○○、丙○○
  　　　之指述，其等遭詐欺過程中，未曾直接與被告有何接觸
　　　　或聯繫，復參酌詐欺犯罪中之收受詐得款項一舉，固屬
　　　　詐欺犯行之重要環節，然收受詐欺款項之手法多端，倘
  　　　由犯罪行為人親自出面收受被害人款項，固可認已屬詐
    　　欺犯罪構成要件之行為分擔，然如被害人係以轉帳匯款
      　至犯罪行為人指定之銀行帳戶之間接方式支付款項者，
        客觀上實係由該銀行業者直接受取財物之交付，此與直
        接由被害人親手交付現款與犯罪行為人，尚屬有別。被
        告僅提供帳戶使被害人甲○○、丙○○存入款項之行為
　　　　，充其量僅足認定係詐欺取財犯罪構成要件以外之幫助
  　　　行為，尚難遽認與前述詐欺犯罪行為人本於共同犯罪之
    　　犯意聯絡，而有參與或分擔詐欺之犯行。況使用他人帳
      　戶犯罪者，本欲利用他人帳戶以隱瞞自己身分而逃避檢
        警追緝，是被告雖可預知使用其帳戶者將利用其所交付
        之存摺、金融卡及密碼，供為詐欺不法犯行，然其主觀
        上有無將使用帳戶者所實施之詐欺犯行，視為己身犯行
        之共同犯意聯絡，實非無疑。是本案既查無證據足資證
        明被告有共同詐欺取財之犯意聯絡及行為分擔，自應認
        被告提供存摺、金融卡及密碼與不詳人士使用之犯行，
        僅止於幫助詐欺之犯意，而為詐欺構成要件以外之行為
        。
    綜上所述，本件事證明確，被告幫助詐欺犯行，洵堪認定。
二、查被告行為後，刑法業於九十四年二月二日修正公布部分條
    文，並自九十五年七月一日施行。依修正後刑法第二條第一
    項規定：「行為後法律有變更者，適用行為時之法律。但行
    為後之法律有利於行為人者，適用最有利於行為人之法律。
    」，此條規定與刑法第一條罪刑法定主義契合，係規範行為
    後法律變更所生新舊法律比較適用之準據，是刑法第二條本
    身雖經修正，尚無比較新舊法之問題，應一律適用裁判時之
    現行刑法第二條，以決定適用之刑罰法律，合先敘明。又本
    次修正涵蓋之範圍甚廣，故比較新舊法時，應就罪刑有關之
    共犯、牽連犯、連續犯、有無累犯加重、自首減輕暨其他法
    定加減原因與加減例等一切情形，綜其全部罪刑之結果而為
    比較，復有最高法院九十五年五月二十三日九十五年第八次
    刑庭會議決議可資參照。查：
（一）本件被告行為時，刑法第三百三十九條第一項詐欺罪之法
      定刑為五年以下有期徒刑、拘役或科或併科銀元一千元以
      下罰金。依斯時罰金罰鍰提高標準條例第一條前段規定：
      「依法律應處罰金、罰鍰者，就其原定數額得提高為二倍
      至十倍」，該罪之罰金刑部分予以提高後，為銀元一萬元
      以下，復配合現行法規所定貨幣單位折算新臺幣條例第二
      條規定，即最高可處罰金銀元一萬元即新臺幣三萬元，最
      低則應處銀元一元即新臺幣三元。被告行為後之九十五年
      六月十四日增訂公布之刑法施行法第一條之一規定：「中
      華民國九十四年一月七日刑法修正施行後，刑法分則編所
      定罰金之貨幣單位為新臺幣。九十四年一月七日刑法修正
      時，刑法分則編未修正之條文定有罰金者，自九十四年一
      月七日刑法修正施行後，就其所定數額提高為三十倍。但
      七十二年六月二十六日至九十四年一月七日新增或修正之
      條文，就其所定數額提高為三倍」，變更前後數額相同，
      尚無比較適用之問題，應逕予適用裁判時之刑法施行法第
      一條之一規定。惟刑法第三十三條第五款亦修正為：「罰
      金，新臺幣一千元以上，以百元計算之」。現行刑法第三
      百三十九條第一項規定，係七十二年六月二十六日前所訂
      定，故依前開增訂之刑法施行法第一條之一與修正後刑法
      第三十三條第五款規定，現行刑法第三百三十九條第一項
      規定，其罰金貨幣單位成為新臺幣並提高三十倍，即最高
      可罰新臺幣三萬元，最低應罰新臺幣一千元。經比較後，
      因修正前最低罰金金額為新臺幣三元，修正後則為新臺幣
      一千元，以被告行為時關於罰金刑量刑之規定對其較為有
      利。
（二）至刑法第三十條修正前之規定為：「幫助他人犯罪者，為
      從犯。雖他人不知幫助之情者，亦同。從犯之處罰，得按
      正犯之刑減輕之」，修正施行後之規定則為：「幫助他人
      實行犯罪行為者，為幫助犯。雖他人不知幫助之情者，亦
      同。幫助犯之處罰，得按正犯之刑減輕之」，揆諸本條之
      修正理由係為釐清幫助犯從屬性之疑義，並明示幫助犯之
      成立，亦以被幫助者著手犯罪之實行，且具備違法性為必
      要，是應僅屬法理之明文化，而非屬法律之變更，而無比
      較適用之問題，應適用裁判時法。
（三）刑法第七十四條關於緩刑要件（雖最高法院九十五年第八
      次刑事庭會議決議認犯罪在新法施行前，新法施行後，緩
      刑之宣告，應適用新法第七十四條之規定，惟新舊刑法關
      於刑之規定，揆之前揭說明，應綜其全部之結果，而為比
      較），被告行為時之刑法第七十四條規定，得為緩刑宣告
      之情形有以下二種：１、未曾受有期徒刑以上刑之宣告者
      。２、前受有期徒刑以上刑之宣告，執行完畢或赦免後，
      五年以內未曾受有期徒刑以上刑之宣告者。修正後之刑法
      第七十四條第一項則規定：１、未曾因故意犯罪受有期徒
      刑以上刑之宣告者。２、前因故意犯罪受有期徒刑以上刑
      之宣告，執行完畢或赦免後，五年以內未曾因故意犯罪受
      有期徒刑以上刑之宣告者。本件被告前未曾受有期徒刑以
      上刑之宣告，有台灣高等法院被告前案紀錄表在卷可稽，
      不論依修正前後刑法第七十四條規定皆得宣告緩刑。
（四）據上，就上開各項條件綜其全部比較結果，以修正前條文
      對被告為有利。整體比較適用結果，除前揭（二）以外，
      應依刑法第二條第一項前段規定，適用有利於被告之修正
      前規定以為論處。
三、核被告提供帳戶存摺與他人為詐欺取財使用，雖並未參與詐
    欺取財之構成要件行為，然其顯係以幫助他人連續共同犯詐
    欺罪之意思，實施詐欺取財構成要件以外之行為，核其所為
    ，係犯刑法第三十條第二項、第三百三十九條第一項之幫助
    詐欺取財罪。又被告以幫助之意思，參與構成要件以外之行
    為，為幫助犯，爰依刑法第三十條第二項規定，依正犯之刑
    減輕之。爰審酌被告提供前揭帳戶供有詐欺犯意之成員使用
    ，助長詐騙財產犯罪之風氣，致本件被害人受騙而匯款，實
    為當今社會層出不窮之詐財事件所以發生之根源，造成社會
    互信受損，擾亂金融交易往來秩序，影響層面廣泛，且亦因
    被告提供個人帳戶，致使執法人員難以追查該詐騙集團之真
    實身分，所為實屬不該，而被告雖非基於直接故意而為本件
    幫助詐欺之犯行，但仍有間接故意，自無從阻免本件犯行之
    成立，且犯罪後否認犯行，其所為自應受有相當程度之刑事
    非難，惟念被告前無犯罪紀錄，素行良好，有臺灣高等法院
    被告前案紀錄表可參等一切情狀，量處如主文所示之刑。又
    修正後刑法第四十一條第一項前段關於得易科罰金之折算標
    準，由「得以一元以上三元以下折算一日」（按：此規定配
    合修正前罰金罰鍰提高標準條例第二條（現已刪除）規定，
    就其原定數額提高為一百倍折算一日，則最高應以銀元三百
    元折算一日，經折算為新臺幣後，應以新臺幣九百元折算為
    一日），提高為「以新臺幣一千元、二千元或三千元折算一
    日」，並刪除「因身體、教育、職業、家庭之關係或其他正
    當事由，執行顯有困難」之條件。是以修正前關於易科罰金
    之折算標準金額較低，自係較為有利，爰併依修正前之規定
    ，諭知易科罰金之折算標準。查被告前未曾受有期徒刑以上
    刑之宣告，有臺灣高等法院被告全國前案記錄表附卷可稽，
    其因一時失慮，致犯本罪，且罹患精神疾病，長期在療養院
    休養，本院認其經此次科刑教訓後，當益知警惕，應無再犯
    之虞，因認其所受宣告之刑，以暫不執行為適當，爰併予宣
    告緩刑二年，以勵來茲，而啟自新。
據上論斷，依刑事訴訟法第二百九十九條第一項前段，刑法第二
條第一項前段、第三十條、第三百三十九條第一項、第七十四條
第一項第一款，修正前刑法第四十一條第一項前段，刑法施行法
第一條之一，修正前罰金罰鍰提高標準條例第二條，現行法規所
定貨幣單位折算新臺幣條例第二條，判決如主文。
本案經檢察官張友寧到庭執行職務
中　　華　　民　　國　　96　　年　　4　 　月　　30  　日
　　　　　　　　　刑事第三庭審判長法　官　黃雅芬
                                  法  官  王幸華
                                  法  官  胡宗淦
以上正本證明與原本無異。
如不服本判決，應於判決送達後十日內，向本院提出上訴狀。
                                  書記官  惠莊
中　　華　　民　　國　　96　　年　　4 　　月　　30　　日
附錄本案論罪科刑法條：
中華民國刑法第三百三十九條第一項
意圖為自己或第三人不法之所有，以詐術使人將本人或第三人之
物交付者，處五年以下有期徒刑、拘役或科或併科一千元以下罰
金。
